臺灣臺中地方法院民事判決
110年度中簡字第3518號
原      告  林溪湖  
被      告  詹函茹  
上列當事人間請求確認本票債權不存在事件，本院於民國111年1
月10日言詞辯論終結，判決如下：
    主      文
確認被告所執原告所簽發如附表一所示本票，對原告之本票債權
及請求權均不存在。
訴訟費用由被告負擔。
    事實及理由
壹、程序方面：
    按被告於訴之變更或追加無異議，而為本案之言詞辯論者，
    視為同意變更或追加，民事訴訟法第255條第2項定有明文。
    查原告起訴時主張被告執有原告所簽發如附表一所示本票（
    下稱系爭本票）之付款請求權已因罹於3年時效期間而消滅
    ，而聲明：「確認系爭本票，被告對原告之票據付款請求權
    不存在」等語（見本院卷第15頁），嗣於本院民國111年1月
    10日言詞辯論期日，另主張系爭本票之基礎原因關係不存在
    ，而更正聲明為：確認被告所執原告所簽發之系爭本票，對
    原告之本票債權及請求權均不存在等語（見本院卷第44頁）
    。而被告就原告所為訴之追加並無異議，並為本案言詞辯論
    ，核與上開規定並無不合，應予准許。
貳、實體方面：　　　　
一、原告起訴主張：被告持伊所簽發之系爭本票，聲請本院以11
    0年度司票字第5599號裁定（下稱系爭本票裁定）准予強制
    執行，惟系爭本票乃伊為向被告借用如附表二所示之支票（
    下稱系爭支票）而交付，然系爭支票並未兌現，故被告對伊
    就系爭本票之票據債權並不存在；再者，系爭本票之到期日
    為102年6月26日，被告遲至110年間始持系爭本票聲請系爭
    本票裁定，其就系爭本票之付款請求權，亦已罹於3年之時
    效期間，伊自得拒絕給付，爰依法提起本件訴訟等語。並聲
    明：如主文所示。
二、被告則以：原告因向伊借用系爭支票，而交付系爭本票給伊
    ，然原告將系爭支票轉讓他人時，並未通知伊，伊始讓系爭
    支票退票；伊與原告相識已久，要不要請求原告給付票款均
    可，然伊因被告另積欠款項，伊始憤而持以聲請系爭本票裁
    定等語，資為抗辯。並聲明：原告之訴駁回。
三、本院之判斷：
  ㈠按確認法律關係之訴，非原告有即受確認判決之法律上利益
    者，不得提起之，民事訴訟法第247條第1項前段定有明文。
    所謂「即受確認判決之法律上利益」，須因法律關係之存否
    不明確，致原告在私法上之地位有受侵害之危險，而此項危
    險得以對於被告之確認判決除去之者，始為存在。查本件原
    告主張系爭本票裁定所示系爭本票之票據債權及請求權，分
    別因兩造間無基礎原因關係，及罹於3年時效期間而不存在
    ，然被告仍持系爭本票聲請本院裁定准予強制執行，致原告
    在法律上之地位有不安之狀態存在，且此種不安之狀態，能
    以確認判決將之除去，故原告提起本件確認之訴，揆諸上開
    說明，自有確認之利益。
  ㈡原告主張被告持有系爭本票，並以之聲請本院裁定准予強制
    執行，經本院發給系爭本票裁定在案等情，業據提出系爭本
    票裁定為證（見本院卷第23頁），且為被告所不爭執，並經
    本院依職權調取系爭本票裁定聲請卷宗查閱屬實，自堪信原
    告上開主張為真實。
  ㈢按本票固為無因證券，票據債務人不得以自己與發票人或執
    票人前手間所存在之抗辯事由，對抗執票人。然發票人非不
    得以自己與執票人間所存之抗辯事由對抗執票人，此觀票據
    法第13條上段之反面解釋而自明。換言之，倘票據債務人與
    執票人間為票據直接授受者，兩者間有得資為對抗之抗辯事
    由存在，亦即該票據係基於票據債務人與執票人間之特定目
    的簽發，但該目的有不能或不達之情形，即有其適用。查原
    告主張兩造為系爭本票之直接前後手，此為被告所是認，依
    上開說明，原告自得以其與被告間所存抗辯事由，對抗被告
    。又原告主張係因被告交付系爭支票供其使用，始簽發系爭
    本票交付被告，然系爭支票並未兌現等情，業據提出系爭支
    票及退票理由單影本為證（見本院卷第47頁），且為被告所
    不爭執，而堪採信。基上，原告簽發系爭本票交付之目的，
    既為取得系爭支票之票款，則系爭支票既未依約兌現，原告
    簽發系爭本票之目的已無法達成，其基礎原因關係不存在，
    原告即得以此抗辯事由對抗被告，被告自不得再執系爭本票
    向原告主張票據權利。是原告主張被告就系爭本票之票據債
    權不存在，自屬可採。至被告抗辯原告有另積欠其款項，縱
    使為真，然既與系爭本票之基礎原因關係不同，而屬另一債
    務不履行之問題，其亦無從據以主張系爭本票之本票債權存
    在，應無疑義。
　㈣又所謂債，兼指債權及債務而言，係指特定人對於特定人得
    請求為特定行為之法律關係，而請求權，係根據基礎權的內
    容，得請求他人為一定行為的權利，因債權所生之權利，除
    請求權外，尚有抗辯權等，而請求權亦非僅債權有之，故二
    者仍有不同，請求權僅屬債權之作用而已。而被告就系爭本
    票之票據債權不存在，既經本院認定如前，其請求權自無由
    發生，乃屬當然，則被告就系爭本票之票據請求權是否已罹
    於時效，即毋庸再予論述。從而，原告主張被告就系爭本票
    之票據請求權不存在，亦屬有據。
　㈤綜上所述，原告請求確認被告所執原告所簽發系爭本票，對
    原告之本票債權及請求權均不存在，為有理由，應予准許。
四、本件事證已臻明確，兩造其餘攻擊防禦方法，與本件判決結
    果，尚無影響，爰不逐一論述，附此敘明。
五、本件訴訟費用額確定為1,000元，由被告負擔。
六、結論：本件原告之訴為有理由，依法判決如主文。
中　　華　　民　　國　　111 　年　　2 　　月　　14　　日
                  臺灣臺中地方法院臺中簡易庭
                                  法  官  郭妙俐
以上為正本係照原本作成。
如不服本判決，應於送達後20日內，向本院提出上訴狀並表明上
訴理由，如於本判決宣示後送達前提起上訴者，應於判決送達後
20日內補提上訴理由書（須附繕本）。如委任律師提起上訴者，
應一併繳納上訴審裁判費。
中　　華　　民　　國　　111 　年　　2 　　月　　14　　日
                                  書記官  林素真
附表一
編 號 發票人 票據號碼   發票日   到期日  票面金額 （新臺幣） 1 林溪湖 WG0000000  102.6.26 102.6.26 4萬元 
附表二
編號 票據號碼 發票人  發票日 付款人  票面金額 （新臺幣）  帳  號  提示日 １ FD0000000 惠聯開發建設股份有限公司 102.6.25 華南商業銀行西豐原分行    4萬元 00000000-0 102.6.25